【裁判字號】    88,訴,291
【裁判日期】    890229
【裁判案由】    侵權行為損害賠償
【裁判全文】
臺灣宜蘭地方法院民事判決                            八十八年度訴字第二九一號
    原      告  乙○○
                丙○○
    共      同
    訴訟代理人  林國漳律師
    被      告  甲○○      住.
右當事人間侵權行為損害賠償事件，本院判決如左：
    主      文
被告應給付原告丙○○新台幣壹拾參萬肆仟玖佰柒拾參元，及自民國八十八年五月二
十七日起至清償日止，按年息百分之五計算之利息。
被告應給付原告乙○○新台幣伍拾肆萬肆仟壹佰零捌元，及自民國八十八年五月二十
七日起至清償日止，按年息百分之五計算之利息。
原告其餘之訴駁回。
訴訟費用由被告負擔百分之十八，餘由原告丙○○負擔百分之四，原告乙○○負擔百
分之七十八。
本判決第一項於原告丙○○以新台幣肆萬伍仟元為被告供擔保後，得假執行。
本判決第二項於原告乙○○以新台幣壹拾捌萬貳仟元為被告供擔保後，得假執行。
原告其餘假執行之聲請駁回。
    事      實
甲、原告方面：
  一、聲明：
    (一)被告應給付原告丙○○新台幣（下同）二十七萬零六百二十六元及自起訴狀繕
      本送達翌日起，至清償日止，按年息百分之五計算之利息。
    (二)被告應給付原告乙○○三百五十一萬四千三百四十元及自起訴狀繕本送達翌日
      起，至清償日止，按年息百分之五計算之利息。
    (三)訴訟費用由被告負擔。
    (四)原告願供擔保，請准為假執行宣告。
  二、陳述：
    (一)緣被告於民國八十七年十一月十八日下午十時許，駕駛車號ＩＴ－二Ｏ三三號
      自用小客車，由宜蘭往員山方向行駛，行經宜蘭縣員山鄉○○路○段三十一號
      前，本應注意在市區道路，時速不得超過四十公里且無不能注意之情事，竟疏
      未注意，而當原告乙○○騎乘車號ＳＤＫ七一五號輕機車由員山往宜蘭方向行
      駛，行經員山路前揭處所，因被告超速行駛致撞及左轉欲駛入泰山加油站之原
      告乙○○，原告乙○○因而受有頭部外傷併腦水腫、頭部撕裂傷等傷害。
    (二)按因故意或過失不法侵害他人之權利者，負損害賠償責任，民法第一百八十四
      條第一項前段定有明文。又不法侵害他人之身體或健康者，對於被害人因而喪
      失或減少勞動能力或增加生活上之需要時，應負損害賠償責任；不法侵害他人
      之身體、健康、名譽或自由者，被害人雖非財產上之損害，亦得請求賠償相當
      之金額，分別為民法第一百九十三條第一項、第一百九十五條第一項前段所明
      定，本件被告既因駕車過失致原告乙○○腦部重大傷害，則依上開規定，自應
      負賠償責任，茲分別計算其應給付原告丙○○、乙○○賠償額如下：
      1.丙○○部分，共二十七萬零六百二十六元：
        (1)醫藥費用計十四萬七千零六十三元，而購買必要護理及醫療雜支共三萬五
          千元，此部分費用由被害人之父親即原告丙○○支付，此由第三人支付醫
          藥費，法律未明定請求權基礎，爰依民法無因管理或不當得利等請求權規
          定，請求法院擇一判決。
        (2)看護費用已支付八萬八千五百六十三元，原告乙○○因本件車禍造成腦部
          重大傷害及行動不便，因此需人看護，對此原告丙○○僱用看護員已支付
          八萬八千五百六十三元。
      2.乙○○部分，共三百五十一萬四千三百四十元：
        (1)看護費用一百九十四萬四千元：原告乙○○於本件車禍後，迄今腦部仍有
          異常現象，常會喜怒無常且無法自由行動，日常生活仍需他人看護，此為
          增加原告乙○○生活上之需要，爰依民法第一百九十三條第一項規定請求
          看護費用，依醫囑所示原告乙○○至少仍須他人看護三年以上，於此以每
          日看護費用一千八百元計算，並暫請求三年之看護費用，共計一百九十四
          萬四千元。
        (2)減少勞動能力五十七萬零三百四十元：
          原告乙○○初從軍中退伍，至泰山加油站工作數日即遭此橫禍，致無法工
          作，於此原告乙○○依民法第一百九十三條第一項規定請求減少勞動能力
          之損害，並以八十八年度最低勞動薪資所得一萬五千八百四十元計算，暫
          請求三年薪資，共計五十七萬零二百四十元。
        (3)精神慰藉金一百萬元：
          被告因駕車有過大過失，導致年值青春之原告乙○○腦部重大傷害，而無
          法享受人生樂趣之精神損害，且日後需看護之長期照料，原告病痛可謂生
          不如死，斟酌雙方社會地位、經濟能力等，依民法第一百九十五條第一項
          前段規定請求如上精神慰藉金。
    (三)又對於原告乙○○之看護及勞動力損害等部分，本院函詢羅東博愛醫院及台北
      榮民總醫院，其中羅東博愛醫院回函：「‧‧‧，至八十八年八月三十日最後
      一次門診，病患四肢肌力較差，尤其左側肢體肌力，可自行行走，但大腦功能
      異常，注意力、記憶力較差‧‧‧，病患住院期間確實需人看護，出院後仍需
      家人注意日常生活，無法完全自理生活。」足徵原告日常生活確需他人看護，
      因此原告請求看護費用，洵屬有據。至於台北榮民總醫院回函：「‧‧‧手術
      後病情穩定，神經功能逐漸恢復至有用的功能；目前語言功能受損，部分口齒
      不清。八十八年九月十四日再次追縱腦部電腦斷層並無異常發現，可從事原來
      的加油工作。病患在住院期間需他人看護，出院後病情逐漸恢復，八十八年三
      月二十九日門診時神經功能已進步至可用功能，之後已無需他人看護。」尚與
      實情有出入。其中既言：「目前語言功能受損，部分口齒不清。」，則又何得
      「從事原來的加油工作」。謹按，加油工作除簡單之手足活動外，尚須與客戶
      溝通及收錢、找零等工作，尤其原告乙○○尚須定期返院復健，目前狀況顯仍
      無法從事上開工作。除此之外，乙○○迄今仍須由親人終日陪伴看，日常生活
      無法完全自理，台北榮民總醫院認為原告乙○○已無需他人看護，誠與事實不
      符。職是，原告請求勞動力損失部分，於法亦屬有理。
    (四)原告乙○○係羅東高工畢業，發生車禍前是在加油站工作，無其他財產。
  三、證據：提出財團法人羅許基金會羅東博愛醫院（以下簡稱羅東博愛醫院）醫療
      費用收據二紙、收據三紙、家屬委託聘用看護員申請單四紙、台北榮民總醫院
      急診醫療費用明細收據三紙、住院醫療費用明細收據二紙、門診醫療費用明細
      收據四紙、病患伴護服務中心伴護員報到通知單一紙、天主教靈醫會羅東聖母
      醫院（以下簡稱羅東聖母醫院）醫療費用收據二紙、牛奶、尿布收據一紙、看
      護費收據一紙、原告乙○○八十七年度各類所得扣繳暨免扣繳憑單一紙、勞工
      保險殘廢診斷書一紙。
乙、被告方面：
  一、聲明：
    (一)原告之訴駁回。
    (二)訴訟費用由原告負擔。
  二、陳述：
    (一)被告對本件車禍之發生無過失，是原告乙○○所騎乘之機車碰撞被告所駕駛之
      自小客車。
    (二)對原告丙○○請求之部分：
      1.醫藥費用部分，金額沒有意見，但非應被告負責。
      2.購買必要護理及醫療雜支部分，金額沒有意見。
      3.看護費用部分，對於已支付部分沒有意見。
    (三)對原告乙○○請求之部分：
      1.原告主張至少須他人看護三年以上，所請求之看護及減少勞動能力部分，因
        金額過高，被告無力負擔。
      2.對精神慰撫金一百萬元部分沒意見。
    (四)被告係高職畢業，目前無工作，以前從事送貨工作，每月收入二萬餘元，無其
      他財產。
丙、本院依職權向財團法人羅許基金會羅東博愛醫院、台北榮民總醫院函查原告乙○
    ○受傷後治療情形、看護之必要及期間、何時可回復正常工作等情，及調閱臺灣
    宜蘭地方法院檢察署八十七年度偵字第四二五三號、本院八十八年度交易字第三
    二號、臺灣高等法院八十八年度交上易字第二九五號卷宗。
    理      由
一、按訴狀送達後，原告不得將原訴變更或追加他訴，但擴張或減縮應受判決事項之
    聲明即無礙，民事訴訟法第二百五十五條第一項、第二百五十六條第二款定有明
    文。查本件原告依無因管理、不當得利之法律關係，於八十八年五月二十六日起
    訴聲明請求被告給付原告丙○○三十二萬六千六百六十二元及其法定遲延利息，
    嗣於八十九年一月四日當庭表示減縮聲明請求被告給付原告丙○○二十七萬零六
    百二十六元，並未變更無因管理或不當得利請求權之訴訟標的，亦不影響被告之
    攻擊或訴訟之終結，揆諸首揭規定，並無不可，合先敘明。
二、本件原告起訴主張被告於八十七年十一月十八日下午十時許，駕駛車號ＩＴ－二
    Ｏ三三號自用小客車，由宜蘭往員山方向行駛，行經宜蘭縣員山鄉○○路○段三
    十一號前，本應注意在市區道路，時速不得超過四十公里且無不能注意之情事，
    竟疏未注意，而當原告乙○○騎乘車號ＳＤＫ七一五號輕機車由員山往宜蘭方向
    行駛，行經員山路前揭處所，因被告超速行駛致撞及左轉欲駛入泰山加油站之原
    告乙○○，原告乙○○因而受有頭部外傷併腦水腫、頭部撕裂傷等傷害，原告丙
    ○○為原告乙○○之父親，因此支出醫藥費用十四萬七千零六十三元、購買必要
    護理及醫療雜支三萬五千元及看護費用八萬八千五百六十三元，爰依無因管理或
    不當得利等規定請求被告賠償之，原告乙○○並得依侵權行為法律關係，請求被
    告給付將來看護費用一百九十四萬四千元、減少勞動能力五十七萬零三百四十元
    及慰撫金一百萬元等語。被告則以伊對本件車禍並無過失等語，資為抗辯。
三、原告主張之事實，業據其提出勞工保險殘廢診斷書一紙為證，並陳明援用臺灣宜
    蘭地方法院檢察署八十七年度偵字第四二五三號偵查卷宗、本院八十八年度交易
    字第三二號、臺灣高等法院八十八年度交上易字第二九五號刑事卷宗內之證據資
    料，被告除否認其對本件車禍應負過失責任外，對其餘事實不爭執，復經本院依
    職權調取臺灣宜蘭地方法院檢察署八十七年度偵字第四二五三號偵查卷宗、本院
    八十八年度交易字第三二號、臺灣高等法院八十八年度交上易字第二九五號刑事
    卷宗核閱屬實，原告此部分之主張，自堪信為真實。
四、按行車速度，依標誌之規定，無標誌者，在市區道路，時速不得超過四十公里，
    道路交通安全規則第九十三條第一項第一款定有明文。查本件車禍肇事地段為省
    道、劃有分向限制線之直路，為無限速標誌之市區道路，當時天候雨，夜間有照
    明，路面濕潤、無缺陷，亦無障礙物，視距良好，有道路交通事故調查報告表附
    於臺灣宜蘭地方法院檢察署八十七年度偵字第四二五三號偵查卷內可稽，參以被
    告於警訊時自承：「當時我由宜蘭駛至員山太山加油站前時，發現前方有一部機
    車駛過來，未打方向燈，突然左轉要向太山加油站行駛，與我撞及左前方保險桿
    、大燈及引擎蓋，騎士撞倒在我左手邊馬路上‧‧‧。」、「我的時速大約八十
    五公里，我沒有踩煞車，沒有任何機械上故障。」等語，所述核與證人即前往現
    場處理之警員胡振三於本院刑事庭審理時證述情節相符（本院八十八年度交易字
    第三二號刑事卷宗第十六頁反面、第十七頁），被告顯無不能注意之情事，竟疏
    未注意猶以時速約八十五公里之速度超速行駛，貿然前進，適與違規左轉之原告
    乙○○所騎乘之前揭機車發生撞擊，因而肇致本件車禍，其過失責任極為明顯。
    況本件車禍經送臺灣省基宜區行車事故鑑定委員會鑑定結果，亦為相同之認定，
    有該委員會八十八年一月二十五日基宜鑑字第八八Ｏ二九號函在卷可佐。被告辯
    稱伊並無過失云云，即不足採。是原告乙○○既因本件車禍受有頭部外傷併腦水
    腫腦幹受損、頭皮撕裂傷、右腳多處裂傷及第二頸椎骨折之傷害，與被告之過失
    行為具有相當因果關係，原告乙○○據此訴請被告負侵權行為損害賠償責任，自
    屬有據。
五、次按不法侵害他人之身體或健康者，對於被害人因而喪失或減少勞動能力，或增
    加生活上之需要時，應負損害賠償責任；又不法侵害他人之身體、健康、名譽或
    自由者，被害人雖非財產上之損害，亦得請求賠償相當之金額，民法第一百九十
    三條第一項、第一百九十五條第一項前段分別定有明文。原告既得請求被告賠償
    其損害，茲應審酌者，為原告所得請求被告賠償之金額，爰分述如左：
  (一)原告丙○○部分：
    原告乙○○確因本件車禍受有頭部外傷併腦水腫腦幹受損、頭皮撕裂傷、右腳多
    處裂傷及第二頸椎骨折之傷害，已如前述，於八十七年十一月十八日急診住進羅
    東博愛醫院治療至八十七年十二月八日，後轉入台北榮民總醫院住院治療至八十
    八年一月十六日，復再轉進羅東博愛醫院住院治療至八十八年一月二十一日，又
    再住進台北榮民總醫院治療至八十八年一月二十六日，之後復又至羅東博愛醫院
    、台北榮民總醫院、羅東聖母醫院接受門診治療，計支出醫藥費用十四萬七千零
    六十三元，購買必要護理及醫療雜支三萬五千元及看護費用八萬八千五百六十三
    元，已由原告丙○○給付，業據原告丙○○提出羅東博愛醫院醫療費用收據二紙
    、收據三紙、家屬委託聘用看護員申請單四紙、台北榮民總醫院急診醫療費用明
    細收據三紙、住院醫療費用明細收據二紙、門診醫療費用明細收據四紙、病患伴
    護服務中心伴護員報到通知單一紙、羅東聖母醫院醫療費用收據二紙、牛奶、尿
    布收據一紙及看護費收據一紙為證，被告就前揭費用之金額並不爭執，其中除病
    歷摘要二百元及證明書費用四百八十元，非屬治療傷害所必需之費用，不應准許
    外，其餘二十六萬九千九百四十六元，均屬原告乙○○因本件車禍而增加其生活
    上之需要，原應由被告依民法第一百九十三條第一項之規定負賠償之責，茲因原
    告丙○○已先為支付前揭費用，致使被告無法律上原因受有免除債務之利益，是
    原告丙○○自得依不當得利之法律關係請求被告返還前揭費用。
  (二)原告乙○○部分：
    1.將來看護費用部分：
      原告乙○○主張其因本件車禍迄今腦部仍有異常現象，會喜怒無常且無法自由
      行動，至少仍須他人看護三年以上，請求將來三年之看護費用一百九十四萬四
      千元云云。查依民法第一百九十三條第一項規定「不法侵害他人之身體或健康
      者，對於被害人因此喪失或減少勞動能力或增加生活上之需要時，應負損害賠
      償責任」，所稱之增加生活上之需要，係指被害以前並無此需要，因為受侵害
      ，始有支付此費用之需要而言。其因身體或健康受不法侵害，需人長期看護，
      就將來應支付之看護費，係屬增加生活上需要之費用，加害人固應予以賠償，
      惟被害人是否確需依賴他人長期看護，仍應以言詞辯論終結時之事實狀況為認
      定之標準。本件被害人即原告乙○○於起訴時所檢具之羅東博愛醫院八十七年
      十二月八日診斷證明書雖記載：「(1)頭部外傷併腦水腫腦幹受損、(2)頭皮撕裂
      傷、(3)右腳多處裂傷、(4)第二頸椎骨折。」，然經本院向台北榮總醫院函詢結
      果：「病患乙○○於八十七年十一月二十八日車禍導致意識不清及頸椎外傷，
      八十七年十二月八日由他院轉入本院急診室，當時腦部電腦斷層發現並無顱內
      出血；頸部檢查發現第二頸椎骨折合併第二、三頸椎脫位，八十七年十二月十
      一日轉入神經外科病房治療，並於八十七年十二月二十九日接受頸椎固定手術
      ，於八十八年一月十六日出院。術後病情穩定，神經功能逐漸恢復至有用的功
      能；目前語言功能受損，部分口齒不清。八十八年九月十四日再次追蹤腦部電
      腦斷層並無異常發現，可從事原來的加油工作。病患在住院期間需他人看護，
      出院後病情逐漸恢復，八十八年三月二十九日門診時神經功能已進步至可用功
      能，之後已無需他人看護。」等情，有該院八十八年十一月二十四日（八八）
      北總行字第Ｏ九四六七號函檢附相關病歷在卷可稽，原告乙○○於因車禍受傷
      住院治療期間及出院後至八十八年三月二十九日止之期間內，無法自理生活，
      須人看護照顧，及其症狀已因治療而獲改善，自八十八年三月二十九日之後已
      無須專人特別照顧，應堪認定。至羅東博愛醫院八十八年十一月二十三日（八
      八）羅博醫字第二Ｏ五Ｏ號函謂「至八十八年八月三十日最後一次門診，病患
      四肢肌力較差，尤其左側肢體肌力，可自行行走，但大腦功能異常，注意力、
      記憶力較差‧‧‧，病患住院期間確實需人看護，出院後仍需家人注意日常生
      活，無法完全自理生活。」等語，益徵原告乙○○所受之傷害確實已因治療而
      有改善，且目前四肢肌力較差，可自行行走，注意力、記憶力較差，須家人注
      意日常生活，衡諸常情，亦與完全無法自理生活需依賴他人看護之情形相間，
      原告乙○○據此主張請求未來三年之看護費，即不足採。原告乙○○請求看護
      費用部分，於八十八年一月十六日出院後起至八十八年三月二十九日止，合計
      七十三日，縱由原告親屬看護，亦屬增加生活上之需要，得請求看護費用共一
      十三萬一千四百元（即73×1800= 131400），為有理由，應予准許，逾此範圍
      之請求，尚難准許。
    2.減少工作收入部分：原告乙○○復主張其初從軍中退伍，至泰山加油站工作數
      日，即因本件車禍受傷致無法工作，以八十八年度最低勞動薪資所得每月一萬
      五千八百四十元計算，請求三年薪資，並提出勞工保險殘廢診斷書一紙為證。
      然原告乙○○「於術後病情穩定，神經功能逐漸恢復至有用的功能；目前語言
      功能受損，部分口齒不清。八十八年九月十四日再次追蹤腦部電腦斷層並無異
      常發現，可從事原來的加油工作。病患在住院期間需他人看護，出院後病情逐
      漸恢復，八十八年三月二十九日門診時神經功能已進步至可用功能，之後已無
      需他人看護。」等情，有台北榮民總醫院八十八年十一月二十四日（八八）北
      總行字第Ｏ九四六七號函檢附相關病歷在卷可稽，已如前述，則原告乙○○自
      車禍發生之日即八十七年十一月十八日起至八十八年九月十四日經醫院再次追
      蹤腦部電腦斷層並無異常發現，可從事原來的加油工作止，這段期間內因車禍
      無法工作，亦堪認定。至原告乙○○目前雖語言功能受損，部分口齒不清，惟
      顯與完全喪失勞動能力者有別。又原告乙○○初從軍中退伍，車禍發生前方至
      泰山加油站工作數日等情，並據其提出八十七年度各類所得扣繳暨免扣繳憑單
      一紙為證，且為被告所不否認，其請求減少工作收入部分，自得按八十八年度
      最低勞動薪資所得每月一萬五千八百四十元計算，則自八十七年十一月十八日
      起至八十八年九月十四日止，合計九個月又二十七日，原告乙○○即得請求減
      少工作收入一十五萬六千八百一十六元（即15840×9.9=156816  )，其逾此部
      分之請求，為無理由，應予駁回。
    3.慰撫金部分：
      原告乙○○另主張其年值青春，腦部因本件車禍遭受重大傷害，而無法享受人
      生樂趣之精神損害，請求被告給付慰撫金一百萬元云云，經查原告乙○○係高
      工畢業，發生車禍前初從軍中退伍，至泰山加油站工作數日，因車禍受有嚴重
      傷害，住院治療長達二個月，經多次手術仍未完全康復，出院後仍持續接受治
      療，目前語言功能受損，部分口齒不清，而被告亦為高職畢業，以前從事送貨
      工作，每月收入二萬餘元，無其他財產，暨兩造目前雖均無工作，惟仍應具有
      相當之勞動能力等一切情狀，認原告乙○○請求一百萬元之精神慰撫金，稍嫌
      過高，應予核減為八十萬元，方屬公允，其逾此數額之請求，為無理由。
    綜上所述，原告乙○○所得請求之金額，計有看護費一十三萬一千四百元、減少
    工作收入一十五萬六千八百一十六元、慰撫金八十萬元，共計一百零八萬八千二
    百一十六元。
六、惟按損害之發生或擴大，被害人與有過失者，法院得減輕賠償金額或免除之，民
    法第二百十七條第一項定有明文。查本件原告乙○○之受傷固係因被告疏未注意
    市區道路時速不得超過四十公里，猶貿然以時速八十五公里前進所致，已如前述
    ，但原告乙○○本亦應能注意其所騎乘之機車行經劃有分線限制線之道路不得跨
    越行駛，且依當時情況並無不能注意之情事，竟疏未注意，貿然跨越分向限制線
    左轉行駛，其對於傷害結果之發生，亦有過失，本院斟酌兩者原因力之強弱與過
    失之輕重，認本件事故之發生與傷害之結果，被告應負二分之一之責，原告乙○
    ○亦應負二分之一之責。原告丙○○係原告乙○○之父親，雖依不當得利之法律
    關係請求被告賠償因其侵權行為而所支出之醫藥費用、購買必要護理及醫療雜支
    、看護費用，然依不當得利之法則請求返還不當得利，以無法律上之原因而受利
    益，致他人受損害為其要件，故其得請求返還之範圍，應以對方所受之利益為度
    ，非以請求人所受損害若干之準，最高法院六十一年台上字第一六九五號判例可
    資參照，被告對前揭原屬原告乙○○因本件車禍而增加其生活上之需要，原應由
    被告依民法第一百九十三條第一項之規定負賠償責任之部分，因過失相抵結果，
    僅負二分之一責任，原告丙○○固已先為支付前揭費用，致使被告無法律上原因
    受有免除債務之利益，然被告所受之利益應以其應負二分之一責任範圍內為限，
    是被告應賠償原告丙○○一十三萬四千九百七十三元、原告乙○○五十四萬四千
    一百零八元。
七、從而，原告丙○○之請求，在一十三萬四千九百七十三元及其法定遲延利息即自
    起訴狀繕本送達被告翌日即八十八年五月二十七日起至清償日止按週年利率百分
    之五計算之利息，為有理由；原告乙○○之請求，在五十四萬四千一百零八元及
    其法定遲延利息即自起訴狀繕本送達被告翌日即八十八年五月二十七日起至清償
    日止按週年利率百分之五計算之利息，為有理由，均應予准許；其等逾此部分之
    請求，即屬無據，應予駁回。
八、原告丙○○、乙○○均陳明願供擔保，聲請宣告假執行，經核原告勝訴部分，並
    無不合，爰分別酌定相當之擔保金額，准許之；至於原告敗訴部分，既經駁回，
    其假執行之聲請失所附麗，應併予駁回。
據上論結，原告之訴為一部有理由，一部無理由，依民事訴訟法第七十九條但書、第
三百九十條第二項，判決如主文。
中      華      民      國    八十九    年      二      月    二十九    日
                                  臺灣宜蘭地方法院民事庭
~B法      官  陳盈如
右正本證明與原本無異。
如不服本判決，應於判決送達後廿日內向本院提出上訴狀。（應附繕本）
中      華      民      國    八十九    年      三      月      九      日
~B法院書記官  林竹根


司法院資訊處製作；財團法人民間司法改革基金會備份。
